【裁判字號】    90,台上,6091
【裁判日期】    901004
【裁判案由】    偽造文書
【裁判全文】
最高法院刑事判決                                九十年度台上字第六○九一號
    上  訴  人  甲○○
右上訴人因偽造文書案件，不服台灣高等法院中華民國八十八年六月二十三日第二審
判決（八十八年度上訴字第九二二號，起訴案號：台灣台北地方法院檢察署八十六年
度偵字第一一九五一號），提起上訴，本院判決如左：
    主  文
原判決關於甲○○部分撤銷，發回台灣高等法院。
    理  由
本件原判決認定上訴人甲○○於民國八十四年六月間，招組自同年月十五日起至八十
七年六月十五日，每會新台幣（下同）二萬元，含會首共計三十七人之互助會，姜金
蓮除參加二會外，並邀請其兄姜仁華參加一會，惟仍以姜金蓮之名義參加，八十四年
八月底某日，姜仁華前往中國大陸，乃將其所參加之互助會轉讓予其子即告訴人姜琮
琛，上訴人亦知上情，詎竟意圖為自己不法之所有，於八十六年二月十五日，在台北
市○○○路○段一三四號十樓，偽造姜金蓮之署押，填寫金額六千一百元，偽造標單
，持之行使參與競標並得標，同時向告訴人謊稱由會員邱美珍以六千一百元得標，使
告訴人及邱美珍等人陷於錯誤，各繳交一萬三千一百元之會款予上訴人，上訴人共詐
得二十六萬六千三百元，足生損害於姜金蓮、告訴人等情，因而維持第一審論處上訴
人行使偽造之私文書，足以生損害於他人罪刑，駁回上訴人在第二審之上訴，固非無
見。
惟查：(一)、有罪判決書，應記載對於被告有利之證據不採納之理由，如漏未記載，即
有判決不備理由之違背法令，刑事訴訟法第三百十條第二款、第三百七十九條第十四
款前段規定甚明。會員黃淑瓊於原審供證：其與上訴人是同事，坐在上訴人旁邊，八
十六年二月十五日那天沒人來標會，亦未看到上訴人寫標單等語（見原審卷第八十頁
）；此就上訴人所辯，其於當日並未書寫標單，自屬有利之證據，原判決未予審酌，
復未敘明不予採納之理由，自有判決不備理由之違法。(二)、上訴人於原審具狀聲請傳
喚李淑雪、黃淑瓊、朱麗緞，以調查八十六年二月十五日在台北市○○○路○段一三
四號十樓開標時，有無會員到場表示競標，及姜金蓮是否曾來電詢問上訴人有無得標
（見原審卷第六五頁反面）；此就八十六年二月十五日是否有活會會員參與競標及上
訴人有無必要偽造姜金蓮名義之標單，持以行使，至有關係。原審雖傳訊李淑雪、黃
淑瓊，惟朱麗緞則經傳未到，乃原審未再傳喚，亦未於理由中說明此部分無再調查之
必要，復未究明當日是否確有會員參與競標，即遽認上訴人冒名偽造姜金蓮之標單並
持以行使而得標，亦有應於審判期日調查之證據而未予調查之違誤。(三)、原判決認定
上訴人偽造姜金蓮標息六千一百元之標單，持以行使參與競標並得標，再向告訴人謊
稱由會員邱美珍以六千一百元得標。則告訴人、邱美珍及其餘活會會員，於扣除六千
一百元之標息後，須繳交予上訴人之會款應各為一萬三千九百元，乃原判決事實欄竟
記載邱美珍、告訴人各繳交一萬三千一百元會款予上訴人，其事實之認定不無前後矛
盾，且與告訴人提出附卷之八十六年二月十八日萬泰商業銀行匯款條所載之一萬三千
九百元（見偵查卷第八頁）亦顯有未符，難認適法。上訴意旨指摘原判決不當，非無
理由，應認有發回更審之原因。至原判決不另為無罪諭知之八十六年三月十五日向告
訴人詐欺一萬三千一百元會款部分，基於審判不可分原則，亦應併予發回。
據上論結，應依刑事訴訟法第三百九十七條、第四百零一條，判決如主文。
中      華      民      國     九十     年      十      月      四      日
                              最高法院刑事第十庭
                                  審判長法官  陳  正  庸
                                        法官  韓  金  秀
                                        法官  吳  信  銘
                                        法官  徐  文  亮
                                        法官  張  春  福
      右正本證明與原本無異
                                              書  記  官
中      華      民      國     九十     年      十      月     十一     日


司法院資訊處製作；財團法人民間司法改革基金會備份。
